臺灣士林地方法院民事判決　九十一年度訴字第六三號
　　原　　　告　　丙○○
　　被　　　告　　國立故宮博物院
　　法定代理人　　乙○○
　　被　　　告　　財政部國有財產局
　　法定代理人　　甲○○
右當事人間拆屋還地事件，本院判決如左：
    主    文
被告財政部國有財產局應將坐落於台北市○○區○○段三小段四Ｏ九、四一Ｏ地號內
如附圖所示斜線部分Ａ（面積貳玖點肆貳平方公尺）、Ｂ（面積壹伍點陸柒平方公尺
），合計面積肆伍點零玖平方公尺內之圍牆及其他地上物拆除後，被告應將該土地返
還原告。
被告國立故宮博物院應給付原告新台幣壹拾捌萬貳仟伍佰捌拾玖元及自民國九十一年
一月八日起，至清償日止，按年息百分之五計算之利息。並自民國九十一年一月十七
日起至交還第一項所列之土地之日止，按日給付原告新台幣壹佰零玖元。
原告其餘之訴駁回。
訴訟費用由被告負擔十分之九；餘由原告負擔。
本判決第一項、第二項於原告分別以新台幣玖拾伍萬元、陸萬伍仟元供擔保後，得假
執行。被告如於假執行程序實施前，分別以新台幣元貳佰捌拾肆萬零陸佰柒拾元、壹
拾捌萬貳仟伍百捌拾玖元為原告供擔保後，得免為假執行。
原告其餘假執行之聲請駁回。
    事    實
甲、原告方面：
  一聲明：
    (一)被告財政部國有財產局（下稱國有財產局）應將坐落於台北市○○區○○段三
      小段四Ｏ九、四一Ｏ地號內屬其所有如附圖所示斜線部分面積四十五．Ｏ九平
      方公尺（下稱系爭土地）內之圍牆及其他地上物拆除後，被告國有財產局及國
      立故宮博物院（下稱故宮博物院）應將該土地交還原告。
    (二)被告故宮博物院應給付原告新台幣（以下同）三十七萬一千八百零五元正及自
      民國九十一年一月八日起，至清償日止，按年息百分之五計算之利息。並自起
      訴狀繕本送達之翌日起至交還第一項所列之土地之日止，按日給付原告二百一
      十七元整。
    (三)原告願供擔保，請准宣告假執行。
  二陳述：
    (一)系爭土地為原告所有，被告國有財產局所有並委由被告故宮博物院管理之摩耶
      精舍（即大千紀念館），其門、圍牆及竹籬（下稱系爭圍牆及其他地上物）無
      權占用原告所有系爭土地，依民法第七百六十七條前段之規定，原告自得請求
      被告國有財產局將前揭圍牆及其地上物拆除，並請求被告將系爭土地返還原告
      。
    (二)被告故宮博物院所管理之系爭圍牆及地上物迄今仍無權占用原告所有系爭土地
      ，是原告自得依民法第一百七十九條之規定，請求被告給付相當於租金之不當
      得利。原告依法請求被告故宮博物院給付最近五年（即自八十六年一月八日起
      至九十一年一月七日止）相當於租金之不當得利。依土地法第一百零五條準用
      同法第九十七條規定，城市地方土地之租金，以不超過土地申報地價年息百分
      之十為限，查上揭二筆土地每平方公尺申報地價自八十三年七月一日起至八十
      六年六月三十日止為一萬五千三百六十元，八十六年七月一日起至八十九年六
      月三十日止為一萬六千七百二十元，八十九年七月一日起為一萬八千二百四十
      元，爰請求被告故宮博物院給付三十七萬一千八百零五元及自九十一年一月八
      日起至清償日止，按年息百分之五計算之利息。並自本起訴狀繕本送達之翌日
      起至交還系爭土地之日止，按日給付二百一十七元。
    (三)對被告故宮博物院抗辯所為陳述：
      １本案涉訟之摩耶精舍既已經張大千先生捐贈予中華民國，應即屬於中華民國
        之國有財產，嗣雖交由被告故宮博物院管理使用，惟中華民國對摩耶精舍仍
        居於間接占有人之地位，是原告亦得依民法七百六十七條規定向其主張排除
        侵害。此外，依國有財產法第一條、第二條第一項、第四條第二項第二款、
        第九條第二項、第十一條及第二十八條之規定，財政部設國有財產局，承辦
        國有財產之取得、保管、使用、收益及處分等事務。今涉案之摩耶精舍既為
        中華民國間接占有且屬國有財產，原告自得以國有財產局為被告請求其將越
        界部分之圍牆拆除，並請求其與直接占有人故宮博物院將土地交還原告，故
        原告本於摩耶精舍無權占用原告土地之事實主張追加國有財產局為被告，當
        係基於同一原因事實而符合民事訴訟法第二百五十五條第一項第二款之規定
        。況且，本件被告故宮博物院既已於前狀中主張民法第七百九十六條越界建
        築之效力，甚至主張時效取得地上權之抗辯，益證原告此追加之訴與原訴之
        主要爭點（即本件有無民法第七百九十六條越界建築規定之適用、中華民國
        可否主張時效取得地上權）完全相同。另原告為此訴之追加，乃於訴訟之前
        階段為之，並於受國有財產局通知後即於九十一年三月十三日將起訴狀繕本
        連同相關證據直接寄送予國有財產局，故此追加並不礙於被告國有財產局之
        防禦，衡諸民事訴訟法第二百五十五條第一項第七款之規定，原告此訴之追
        加請求自屬適法。
      ２本件原告起訴主張之事實，為被告故宮博物院直接無權占用原告土地，依民
        法第七百六十七條及第一百七十九條之規定，被告故宮博物院即應返還系爭
        土地予原告並賠償原告相當於租金之不當得利，縱鈞院審判結果認原告主張
        不可採，亦應以原告之訴無理由加以駁回，易言之，於拆屋還地及請求不當
        得利等性質上屬於給付之訴之訴訟類型，適格之被告本即以原告所主張對其
        有給付義務之對象為判斷標準，與實體有無理由之認定分屬二事。本件既係
        給付之訴，所應探究者，應係原告之訴有無理由，與民事訴訟法第二百四十
        九條第二項之適用無涉，要無庸疑，被告主張本件有「被告不適格」云云，
        顯不可採。
      ３被告故宮博物院主張其係受另一被告國有財產局所託，管理系爭圍牆，而圖
        脫卸其返還無權占有系爭土地之責；惟查依民法第七百六十七條規定，所有
        權人得請求返還之對象為物之現占有人，此所謂之「占有人」，應包括「直
        接占有人」及「間接占有人」。另依最高法院八十六年度台上字第一○四九
        號判決見解：「稱委任者，謂當事人約定，一方委託他人處理事務，他方允
        為處理之契約，民法第五百二十八條定有明文。故受任人基於委任關係對於
        物有管領之力者，為直接占有人，而非占有輔助人。」本件情形，縱然依被
        告故宮博物院主張，其係基於委任關係管理摩耶精舍，依前揭最高法院八十
        六年度台上字第一○四九號判決見解，對系爭土地即屬直接占用人，而非占
        有輔助人，殊不得以其係受其他機關所託即得脫免其返還系爭土地之責。
      ４被告故宮博物院又主張：伊係受被告國有財產局之委託管理，並無享有使用
        系爭土地之利益云云。惟查，被告故宮博物院係無權占用系爭土地，已如前
        述，依民法第一百七十九條之規定，自應負相當於租金之不當得利賠償責任
        ，不因其是否實際獲取收益而受任何影響。
  　　５被告故宮博院主張訴外人陳德惠先生知悉本件越界事實而無異議，固提出乙
        紙七十五年間現場會勘記錄加以證明。惟細繹該會勘結論之內容，係就土地
        重測後之結果加以確認，此觀雙方會勘結論之內容為：「（雙方）同意參照
        舊地籍圖移繪辦理重測，重測成果業依公告無人提出異議而告確定」即明。
        蓋依該會勘紀錄之記載，既已載明紀念館（即摩耶精舍）圍牆確有越界，且
        該越界事實當時亦為陳德惠先生所主張，陳先生必早已對越界一事表示異議
        ，會勘之結果復確認其主張，則其又焉有再對該重測結果（即有越界）異議
        之必要！被告提出之該紙會勘紀錄，充其量僅能證明陳德惠先生知悉越界事
        實，並不能證明陳德惠先生未即提出異議。事實上，陳德惠先生於知悉越界
        情事後立即異議並要求被告故宮博物院返還土地。抑有進者，被告故宮博物
        院自提之會勘結論末更明載：「至於大千紀念館圍牆有越界乙節，宜請故宮
        博物院和鄰地土地所有權人協商解決。」，若陳德惠先生未提出異議，被告
        故宮博物院又何庸與陳君協商解決？
    　６被告另謂依其內部七十三年九月十七日簽呈所示，陳德惠先生曾表示該處空
        地大千先生曾有意購買，故當建造圍牆時雖稱有超越，但基於睦鄰未便計較
        ，並對既有圍牆同意維持原狀云云。惟查，該紙簽呈既係被告人員自行製作
        ，其上內容又未經陳德惠先生簽名確認，豈能以此內部文書即能證明陳德惠
        先生對此越界事實曾為同意！更有甚者，若陳德惠先生真已同意且未提出異
        議，則又何須再就此事於七十六年一月十四日為現場會勘，並於會勘結論僅
        為請故宮博物院和鄰地土地所有權人協商解決之記載，而未就陳德惠先生對
        越界事實曾為同意且未提出異議之事實為任何之載明？
      ７另按「民法第七百九十六條所謂越界建築，其建築物必為房屋，苟屬非房屋
        構成部分之牆垣、豬欄、狗舍或屋外之簡陋廚廁，尚不能謂有該條之適用」
        、「牆垣，非房屋構成部分，如有越界建築，不論鄰地所有人是否知情而不
        即提出異議，要無民法第七百九十六條之適用。上訴人之圍牆既確有越界情
        事，縱令土地無幾，被上訴人亦無容忍之義務，即非不得請求拆除。」（最
        高法院五十九年台上字第一七九九號判例及六十二年台上字第一一一二號判
        例參照）。姑不論被告就原告或原告前手明知越界不即提出異議之事實，並
        未舉證加以證明，其主張已顯不足採。退步言之，本案越界建築者係圍牆，
        並非房屋，徵諸上揭歷次最高法院判例見解，要無民法第七百九十六條規定
        之適用。
    　８民法第九百五十二條固規定：「善意占有人，依推定其為適法所有之權利，
        得為占有物之使用及收益。」。是上開法條規定之適用，須以該占有人係善
        意占有人為要件。至於占有人究屬善意或惡意之判斷標準，應以占有人對無
        權占有之事實是否知悉為斷，易言之，倘占有人就無權占有之事實業已知悉
        ，即不得再依民法第九百五十二條之規定主張不負不當得利之返還責任。查
        ，依被告故宮博物院提出之七十五年十二月二十二日（七五）台博總字第一
        四九六號函說明欄第一項之記載：「本院（即被告故宮博物院）於七十二年
        五月接管該館後，鄰界地主陳德惠先生即以興建住宅申請鑑定，經鑑定該館
        圍牆越界佔用陳君土地」，是被告故宮博物院於上開函中對伊七十二年五月
        即知無權占用他人土地之事實既已自認，依法自不得再主張其為善意占有人
        而不負不當得利之賠償責任。
      ９被告故宮博物院雖主張中華民國所有之大千紀念館建造完成迄今已有二十餘
        年，故該圍牆占有系爭土地亦已二十餘年，惟就中華民國係以行使地上權之
        意思占有系爭土地之時效取得地上權之主觀要件，未為任何之舉證，是其空
        言本件符合以行使地上權之意思占有他人已登記土地之要件，已不足採。況
        被告忽而於前主張伊係不知情之善意占有人，復又主張伊係本於行使地上權
        之意思而為占有，其主張前後矛盾。退萬步言，被告未就伊在原告提起本件
        拆屋還地訴訟前已向地政機關聲請為地上權登記乙事為任何之舉證，是依最
        高法院八十六年度台上字第三一四○號判決見解，鈞院自無須就其是否具備
        時效取得地上權之要件為實體上之審理或裁判。
乙、被告故宮博物院部分：
  一聲明：
    (一)原告之訴駁回。
    (二)如受不利判決，願供擔保免為假執行。
  二陳述：
　　(一)原摩耶精舍（即大千紀念館）及其西側外牆係張大千先生於六十七年間所建，
      嗣後張大千先生以遺囑將摩耶精舍捐贈予中華民國所有，七十二年間，被告故
      宮博物院奉行政院核定管理使用該精舍，七十五年間，系爭土地經原所有權人
      （即原告之前前手）陳德惠先生申請鑑界，由士林地政事務鑑定大千紀念館西
      側圍牆有越界興建之實，然原所有權人陳德惠先生對越界建築部分並未異議，
      嗣後陳德惠先生之後手亦未對此提出異議，八十五年十月二十八日，原告取得
      系爭土地所有權後亦未立即提出異議，直至八十九年五月原告始委請黃福雄律
      師向被告故宮博物院請求返還土地，並於訴訟中追加國有財產局為本案之共同
      被告。
    (二)按民事訴訟法二四九條第二項規定：「原告之訴，依其所訴之事實，在法律上
      顯無理由者，法院得不經言詞辯論，逕於判決駁回之」，而訴訟有「當事人不
      適格」之原因時，皆依上開規定予以駁回。查原告據以主張本件訴訟之請求權
      基礎為民法第七百六十七條之所有物返還請求權，按民法第七百六十七條係規
      範所有權人對於「無權占有或侵奪其物者」得請求除去之，縱認系爭圍牆確實
      無權占有原告土地，惟查系爭圍牆是屬國有財產局所有，且只有國有財產局才
      有權利將圍牆拆除，因此對原告土地為無權占有之行為人應係國有財產局而非
      被告故宮博物院，國有財產局才是本件拆屋還地之訴的適格被告，而原告卻誤
      將無權拆除系爭圍牆的被告故宮博物院列為被告，原告之訴顯有「被告不適格
      」之原因；況被告故宮博物院僅係受國有財產局委託管理系爭圍牆，且該圍牆
      並非於被告故宮博物院受國有財產局委託管理後另行建造，因此被告故宮博物
      院之管理權僅存在系爭圍牆之上而並不存在於原告之土地上，倘國有財產局將
      系爭圍牆拆除，被告故宮博物院之管理權自然會因圍牆之拆除而消滅，而管理
      權一旦消滅，故宮自不會對原告之土地有任何占有發生，且故宮僅係站在歷史
      文物保存維護的立場，受國有財產局委託而管理系爭圍牆，其更不可能於系爭
      圍牆拆除後繼續占有原告之土地，故原告要求故宮於國有財產局拆除系爭圍牆
      後返還該土地，實無必要亦無可能，從而原告將故宮列為被告實屬當事人不適
      格，是屬無權利保護之必要，應以訴顯無理由予以駁回。
    (三)原告之訴既為當事人不適格而應駁回之，則其就本訴訟所為之訴之追加亦屬不
      合法，且原告追加國有財產局為被告部分之事實與本件基礎事實並非同一，又
      該追加部分亦將使被告故宮博物院無端捲入訴訟，嚴重影響被告故宮博物院訴
      訟權益，故被告故宮博物院不同意原告所為訴之追加。
    (四)縱認故宮博物院確為本案適格被告而應就實體法律關係而為抗辯，被告故宮博
      物院仍得就系爭圍牆越界建築之部分主張民法第七百九十六條以玆抗辯：
      １按民法第七百九十六條規定：「土地所有人建築房屋逾越疆界者，鄰地所有
        人如知其越界而不即提出異議，不得請求移去或變更其建築物。但得請求土
        地所有人，以相當之價額，購買越界部分之土地，如有損害，並得請求賠償
        。」依據此項規定，土地所有人就越界建築之鄰地有使用權，反之，鄰地所
        有人則負有容忍其使用之義務。查國有財產局為系爭越界建築物-張大千紀念
        館的土地所有人，非無權占有人；且系爭建築物係一部分侵入他人土地，逾
        越疆界，故國有財產局已符合該條「越界建築人」與「逾越疆界」之要件。
      ２次查民法本條規定之立法旨趣重在社會經濟的保護，蓋本條所定鄰地所有人
        之容忍義務，係為土地所有人所建房屋之整體，有一部分逾越疆界，若予拆
        除，勢將損及全部建築物之經濟價值而設。該外牆與紀念館本身在文化上及
        經濟上均具有整體性，且該紀念館為國家重要文化資產，具有高度藝術價值
        及文化象徵意義，若率爾將外牆拆除，勢將損害紀念館整體之價值，亦將損
        及人民對該館長期之歷史情感，況就該圍牆實地觀之，該圍牆旁之通道乃大
        千紀念館出入之最主要動線，任何大型維修機具或盆栽皆須由該圍牆旁之通
        道運入後院，該圍牆一旦拆除勢將使大千紀念館之日常維修及運作產生困難
        ，況該圍牆一經拆除，新圍牆勢必緊貼紀念館主體建築之屋簷修造，如此將
        嚴重破壞紀念館原有構造，紀念館之整體價值亦將因此喪失，就文化保存之
        立場而言，甚屬不當。又台北市文化局於九十一年三月間曾就大千紀念館是
        否列入「名人故居」乙案，召集學者專家前往大千紀念館實地會勘，當日到
        場之學者專家皆高度肯定大千紀念館之文化及歷史價值，而就該圍牆所導致
        之糾紛亦認應再協商妥善之解決方式，以完整保存該處文化資產，上開意見
        有張大千先生紀念館（摩耶精舍）具歷史文化價值認定會勘紀錄可查，由前
        開意見可知，台灣社會此時已漸漸由「物質滿足」之層次轉向「精神生活」
        之追求，而在轉型過程中勢將面對兩種價值相互對立衝突的局面（如極端私
        權之保護V.S極端維護文史遺跡，如日前大稻埕教會案），此時惟有運用更
        細膩的手法（如學者專家所言透過協商、發展權移轉等等，或先前故宮所展
        現之協商誠意）才能創造雙贏的結果，否則貿然採取極端保護私權手段，則
        台灣社會勢將永遠活在淺根而沒有歷史記憶的命運裡，反之，政府若斷然採
        取極端維護文史價值的立場，則人民的私權將長期處於不安定之狀態，就長
        遠的角度來看，皆非社會之福。綜上所述，本案涉及歷史文化資產與私權維
        護二元價值之衝突，其中的價值權衡正能體現民法七百九十六條所展現之立
        法旨趣，而依民法第七百九十六條之立法旨趣，衡諸公益保護之原則，紀念
        館之圍牆應視為紀念館整體之一部分，原告不得請求移除之。
      ３又查原告係於大千紀念館完成後，始受讓係爭鄰地成為所有人，原告取得土
        地所有權之初，即明知土地上有一部分面積為該圍牆所無權占有，仍取得該
        筆土地，是否得即提出異議，請求移去或變更，不無疑問，依最高法院四十
        八年台上字第一四五七號判例之見解，除有特別情事外，應推斷單獨取得土
        地之所有人，默許原建物所有人繼續使用土地，故原告已不得提出異議，況
        原告係於八十五年間取得系爭土地所有權，然其卻於八十九年始提出異議，
        實已不符「即」提出異議之要件甚明。而就該土地原所有權人陳德惠先生知
        悉越界事實而無異議乙節，因之前被告故宮博物院曾於七十六年間就此事向
        台北市政府地政處測量大隊申請重測，並有台北市政府地政處測量大隊函之
        附件所示之會勘結論略為：「．．經土地管理機關國立故宮博物院和和鄰地
        土地所有權人陳德惠先生同意參照舊地籍圖移繪辦理重測，重測結果業依法
        公告無人提出異議而告確定，經核重測前後地籍圖套繪比對結果，重測成果
        並無不符．．．」可考，該會勘結論已足證陳德惠先生於知悉重測結果（即
        圍牆越界事實）後並未提出異議甚明。原告雖主張陳德惠先生於知悉該圍牆
        越界之時有立即提出異議云云，惟依據被告故宮博物院內部文件所示，陳德
        惠先生曾表示：「該處空地大千先生曾同意購買，故當建造圍牆時雖稍有超
        越但基於睦鄰未便計較」等語，足見該圍牆建造之初（即六十九年時）陳德
        惠先生即知悉越界情事，然當時陳先生基於睦鄰考量而未計較，又依據同份
        簽呈所載：「．．．共同鑑界結果，其分界線深入圍牆內一．五-六 公尺不
        等，該地主對既有圍牆雖同意維持現狀．．．」等語，再查台北市地政大隊
        測量函第三點所示：「來函所詢：於七十二年五月接管該館後，鄰地主陳德
        惠先生即以興建住宅申請鑑界．．．」等語，亦足見陳德惠先生於該圍牆由
        被告故宮博物院管理後雖曾申請鑑界，惟該次鑑界之目的係為興建住宅，雖
        鑑界結果為越界，然陳先生最終仍同意系爭圍牆維持原狀，否則，其應會於
        被告故宮博物院接手該館後與被告故宮博物院協調處理甚或興訟解決，惟被
        告故宮博物院方面遍查所有相關文件，皆未發現有關陳德惠先生主張拆除系
        爭圍牆而與被告故宮博物院協調或訴訟的相關資料，足見陳德惠先生自始即
        知越界情事但不表異議，縱其原有表示異議之意思，惟由其從未向被告故宮
        博物院主張還地之事實以觀，更足徵陳德惠先生已認許該圍牆之存在甚明。
        至原告援引被證六會勘結論末之記載：「至於大千紀念館圍牆有越界乙節，
        宜請國立故宮博物院和鄰地土地所有權人協商解決。」等語，而認陳德惠先
        生於斯時（七十六年）有提出異議，惟依據民法七百九十六條規定，遭越界
        之鄰地所有人應於知悉越界時「即時」提出異議，否則應容忍越界建築之存
        在，而陳德惠先生於六十九年圍牆興建之初即知悉越界情形，然其並未異議
        ，且嗣後該館移交被告故宮博物院管理後陳先生仍同意該圍牆維持原狀，縱
        其果如原告所指曾於七十六年間提出異議，然斯時與其知情之時已有六年之
        隔，焉能認其已「即時」提出異議？原告主張陳德惠先生已提出異議云云，
        顯不足採。
    (五)被告故宮博院院係受該圍牆所有人國有財產局委託管理該圍牆，故並未無權占
      有該土地，原告主張故宮無權占用該土地，並據此向故宮訴請返還不當得利云
      云，於法無據，應予駁回：
      １按民法第九百五十二條規定：「善意占有人，依推定其為適法所有之權利，
        得為占有物之使用及收益」，即善意占有人得由本條法律之規定，賦予其使
        用收益之權限，因而該善意之無權占有人就標的物之使用收益，即具備法律
        上之原因，而非不當得利。查起造人張大千先生於系爭圍牆建築之初，並不
        知其係無權占有系爭土地，故其應屬善意占有人，就系爭土地之使用收益受
        適法之推定而非不當得利。迨原告之前前手陳德惠先生經鑑界確定系爭圍牆
        係屬無權占用該土地後，並未對該圍牆佔用系爭土地之事實提出異議，原告
        之前手亦未就此提出異議，至原告於買受系爭土地後，明知該圍牆占用其土
        地卻未即為異議，則應認上開土地所有人皆同意由該圍牆繼續占用系爭土地
        ，故該圍牆占用系爭土地之事實即非無法律上之原因而不構成不當得利，原
        告據此而請求相當於五年租金之不當得利，自屬無理由。
      ２又查無權占用該土地者為屬於國有財產局所有之圍牆，而被告故宮博院院僅
        係受國有財產局之委託，基於歷史文物維護之使命替國有財產局管理該圍牆
        ，縱認該土地之使用利益確實存在，該利益亦為國有財產局所享有而非故宮
        享有，故原告應對享有此項利益的國有財產局請求返還不當得利，況故宮係
        基於國有財產局的委託管理該圍牆，故其係基於公法上之原因而管理使用該
        圍牆，其使用系爭圍牆亦非無法律上之原因，故原告向被告故宮博院院請求
        不當得利亦屬無理由甚明。
      ３末查原告主張被告故宮博院院無權占有其土地且以摩耶精舍營利，因此被告
        故宮博院院享有占有系爭土地之利益，應負不當得利之返還責任云云，惟國
        有財產局才是系爭土地之占有人已如前述，則占有系爭土地而享受占有利益
        者，應是國有財產局而非被告故宮博院院，從而被告故宮博院院就不當得利
        部分亦屬當事人不適格甚明。況被告故宮博院院為提供民眾一個親近文化藝
        術的機會，故自大千紀念館開館以來，被告故宮博院院皆是以專人導覽、免
        費參觀的方式經營之，甚且被告故宮博院院為維護大千紀念館之文化價值，
        尚需編列預算以完整保存張大千先生故居之原貌，凡此種種，皆足徵被告故
        宮博院院絕無藉大千紀念館營收獲利之事實，故原告以此為由向被告故宮博
        院院請求返還不當得利，甚無理由。
    (六)末按民法關於時效取得地上權之相關規定，國有財產局就系爭圍牆占用原告土
      地之部分，已取得單獨請求登記為地上權人之資格，亦請　鈞院就該點一併審
      酌之：
      １按民法第八百三十二條規定：「稱地上權者謂以在他人土地上有建築物或其
        他工作物，或竹木為目的，而使用其土地之權。」所謂「其他工作物」者指
        建築物以外之地上地下之一切設備而言，例如：橋樑、溝渠、池溏、銅像、
        紀念碑等是也，圍牆應亦可認為該條之「其他工作物」。又按民法第七百七
        十二條規定，地上權得因時效而取得，惟準用同法第七百六十九條及第七百
        七十條之規定，不動產所有權之時效取得，須以占有他人未登記之不動產為
        要件。此項要件準用於地上權時，依最高法院判例之見解，並不以未登記之
        土地為限，有最高法院六十年台上字第四一九五號判例可查，其目的在增進
        土地的利用，以達物盡其用之經濟目的，是故系爭土地雖已登記為原告所有
        ，但仍為民法第七百七十二條時效取得地上權之客體。
      ２再按民法第七百七十二條準用第七百七十條「以．．之意思，十年間和平繼
        續占有他人之不動產者，而其占有之始為善意並無過失者，得請求登記．．
        」之規定以觀，國有財產局所有之大千紀念館建造完成迄今已有二十餘年，
        故該圍牆占有系爭土地亦已二十餘年，該當於「以行使地上權之意思占有他
        人已登記土地」之要件；再依據民法九百四十四條之規定，該圍牆持續占有
        系爭土地，故應推定其為善意、和平、公然、繼續占有系爭土地，且事實上
        ，該圍牆由建築之初至八十九年原告異議為止，原地主陳德惠先生及原告，
        皆長期允許該圍牆之存在，足見該圍牆係善意、和平、公然、繼續占有系爭
        土地甚明；又依據六十九年十月申領雜項執照之建築圖（比例為百分之一）
        與興建後之建築物勘測成果表（比例為一千二百分之一）比對，當時建築圖
        製圖放樣時可能因比例誤差（以往地籍圖均為一千二百分之一）致生越界結
        果，此種誤差縱經相當注意仍不可避免，故該圍牆占有系爭土地係屬「無過
        失」，因此國有財產局已符合民法第七百七十二條準用第七百七十條短期時
        效十年之規定，得依據土地登記規則第一百十四條及第二十七條第七款之規
        定，由被告故宮博物院代為單獨請求登記為地上權人，迨無疑義。縱認國有
        財產局之使用系爭土地不符合短期時效之規定，然大千紀念館建築迄今已二
        十餘年，依據民法第七百七十二條準用第七百六十九條「以．．之意思二十
        年間和平繼續占有他人之不動產者，得請求登記．．」之規定，國有財產局
        亦得請求登記為地上權人甚明。
丙、被告國有財產局方面：
    被告未於言詞辯論期日到場，亦未提出準備書狀作何聲明或陳述。
    理    由
壹、程序方面：
一、本件被告國有財產局未於言詞辯論期日到場，核無民事訴訟法第三百八十六條各
    款所列情形，爰依原告之聲請，由其一造辯論而為判決。
二、按「訴狀送達後，原告不得將原訴變更或追加他訴。但有下列各款情形之一者，
    不在此限。二請求之基礎事實同一者。．．．七不甚礙被告之防禦及訴訟之終結
    者。」民事訴訟法第二百五十五條第一項第二款、第七款定有明文。又所謂「請
    求之基礎事實同一」，係指變更或追加之訴與原訴之主要爭點有其共同性，各請
    求利益之主張在社會生活上可認為同一或關連，而就原請求之訴訟及證據資料，
    於審理繼續進行在相當程度範圍內具有同一性或一體性，得期待於後請求之審理
    予以利用，俾先後兩請求在同一程序得加以解決，避免重複審理，進而為統一解
    決紛爭者，即屬之。亦有最高法院九十年度台抗字第二號裁定足資參照。本件原
    告於九十一年一月八日起訴時係列被告故宮博物院一人為被告，請求被告故宮博
    物院將系爭圍牆拆除後將系爭土地返還予原告，並給付原告不當得利。嗣於九十
    一年一月二十九日本院行言詞辯論程序時，經被告故宮博物院抗辯稱系爭圍牆並
    非被告故宮博物院所有，而係中華民國所有，原告始於九十一年三月十一日追加
    被告國有財產局為被告，並變更聲明請求被告國有財產局應將系爭圍牆及地上物
    拆除，並與被告故宮博物院將系爭土地交還原告，原請求被告故宮博物院給付不
    當得利之聲明則未變更。被告故宮博物院雖不同意原告為訴之追加及變更，惟系
    爭摩耶精舍雖非被告故宮博物院所有，被告故宮博物院對之並無事實上之處分權
    ，但被告故宮博物院仍係該建物之管理人，為該建物之直接占有人，國有財產局
    則係該建物之間接占有人，原告同係基於所有物返還請求權之法律關係，請求被
    告國有財產局拆屋及請求被告故宮博物院及國有財產局將系爭土地返還予原告，
    該請求之基礎事實同一，且亦不甚礙被告之防禦及訴訟之終結，與前揭民事訴訟
    法第二百五十五條第一項第二款、第七款之規定相符，自應准許。
三、被告故宮博物院雖另辯稱原告起訴請求其拆除圍牆、返還土地及給付不當得利為
    當事人不適格及無保護之必要云云。查所謂「當事人之適格，指當事人就特定訴
    訟標的有實施訴訟之權能而言，此項權能之有無，應依當事人與特定訴訟標的之
    關係定之」此有最高法院二十六年渝上字第六三九號判例足資參照。本件原告主
    張被告無權占有其所有之土地，故起訴請求被告拆除圍牆及地上物後將土地返還
    予原告並給付不當得利，則縱被告非無權占有原告所有之土地，亦僅係原告主張
    是否有理由之問題，而非當事人是否適格之問題，被告故宮博物院所辯，亦無可
    取。
貳、實體方面：
一、原告起訴主張：系爭土地為原告所有，被告國有財產局所有並委由被告故宮博物
    院管理之摩耶精舍（即大千紀念館）之系爭圍牆及其他地上物無權占用原告所有
    系爭土地，依民法第七百六十七條前段之規定，原告自得請求被告國有財產局將
    前揭圍牆及其地上物拆除，並請求被告將系爭土地返還原告。被告故宮博物院所
    管理之系爭圍牆及地上物迄今仍無權占用原告所有系爭土地，是原告自得依民法
    第一百七十九條之規定，請求被告給付相當於租金之不當得利。原告依法請求被
    告故宮博物院給付最近五年（即自八十六年一月八日起至九十一年一月七日止）
    相當於租金之不當得利共三十七萬一千八百零五元及自九十一年一月八日起至清
    償日止，按年息百分之五計算之利息。並自本起訴狀繕本送達之翌日起至交還系
    爭土地之日止，按日給付二百一十七元等語。
二、被告故宮博物院則以：原告之前前手陳德惠於系爭圍牆及地上物越界建築時明知
    有越界之事實，未即時提出異議，依民法第七百九十六條之規定，已不得再主張
    移除該圍牆，且被告故宮博物院僅係受國有財產局委託而管理系爭圍牆，被告故
    宮博物院本身並未無權占有原告之土地，自無從享有占有使用原告土地之利益，
    原告依據不當得利之規定請求被告故宮博物院返還相當於五年租金之利益，自屬
    於法無據；況按民法關於時效取得地上權之相關規定，國有財產局就系爭圍牆占
    用原告土地之部分，已取得單獨請求登記為地上權人之資格，原告請求並無理由
    云云資為抗辯。被告國有財產局則未為任何聲明或陳述。
三、兩造不爭執之事實：
    (一)系爭土地為原告所有，系爭圍牆及地上物屬中華民國所有，依法由被告國有財
      產局管理、使用、收益及處分，並委由被告故宮博物院管理，系爭圍牆及地上
      物占有原告所有系爭土地之面積為四十五．○九平方公尺（如附圖所示斜線Ａ
      、Ｂ部分）。
    (二)系爭土地八十三年七月一日起至八十六年六月三十日止每平方公尺之申報地價
      為一萬五千三百六十元；八十六年七月一日起至八十九年六月三十日止為一萬
      六千七百二十元；八十九年七月一日起為一萬八千二百四十元。
四、茲應審酌者，乃系爭圍牆及地上物占有系爭土地有無合法權源。
    (一)按「土地所有人建築房屋逾越疆界者，鄰地所有人如知其越界而不即提出異議
      ，不得請求移去或變更其建築物。但得請求土地所有權人，以相當之價額，購
      買越界部分之土地，如有損害，並得請求賠償。」民法第七百九十六條定有明
      文。被告故宮博物院雖辯稱原告所有系爭土地之前前手陳德惠於系爭圍牆興建
      之初明知有越界之事實而未即時提出異議，故原告亦不得請求移去或變更系爭
      圍牆及地上物，並提出台北市政府地政處測量大隊七十六年一月十四日會勘紀
      錄影本一份、七十六年北市地測督字第五二四號函影本一份、被告故宮博物院
      七十三年九月二十七日之內部簽呈影本一份為證。原告則否認有明知越界建築
      而未提出異議之事實，並聲請訊問證人陳德惠。查「張大千向我買地蓋房子，
      蓋好修建圍牆，我發現圍牆有占用到我的土地，就向修築的工人反應，工人要
      我去找業主，我有去找張大千，但見不到他人，跟他管家反應，管家說無權決
      定，後來就不了了之了。」此經證人陳德惠於本院九十一年六月二十日言詞辯
      論時到場結證在卷，是證人陳德惠於系爭圍牆越界建築時已即時提出異議，而
      非未提出異議甚明。
    (二)次查「民法第七百九十六條所謂越界建築，其建築物必為房屋，苟屬非房屋構
      成部分之牆垣、豬欄、狗舍或屋外之簡陋廚廁，尚不能謂有該條之適用」、「
      牆垣，非房屋構成部分，如有越界建築，不論鄰地所有人是否知情而不即提出
      異議，要無民法第七百九十六條之適用。上訴人之圍牆既確有越界情事，縱令
      土地無幾，被上訴人亦無容忍之義務，即非不得請求拆除。」亦有最高法院五
      十九年台上字第一七九九號判例及六十二年台上字第一一一二號判例足資參照
      。本件越界占有原告所有系爭土地者既屬圍牆及門、竹籬等，而非房屋之本體
      ，依前揭最高法院判例所示，亦無民法第七百九十六條規定之適用。
    (三)再查「稱委任者，謂當事人約定，一方委託他人處理事務，他方允為處理之契
      約，民法第五百二十八條定有明文。故受任人基於委任關係對於物有管領之力
      者，為直接占有人，而非占有輔助人。」，此有最高法院八十六年度台上字第
      一○四九號判決足資參照。而民法第七百六十七條規定，所有權人得請求返還
      之對象為物之現占有人，此所謂之「占有人」，應包括「直接占有人」及「間
      接占有人」。被告故宮博物院既係受被告國有財產局之委託管理系爭圍牆及地
      上物，自係系爭圍牆及地上物之直接占有人，被告國有財產局則係間接占有人
      ，而系爭圍牆及地上物既坐落在系爭土地之上，則被告故宮博物院亦直接占有
      系爭土地無訛，其所辯僅有占有系爭圍牆及地上物，未占有系爭土地云云，洵
      無足取。
    (四)按「主張時效取得地上權者，須為以行使地上權之意思而占有始足當之，若依
      其所由發生事實之性質，無行使地上權之意思者，非有變為以行使地上權之意
      思而占有之情事，其取得時效，不能開始進行。又占有土地建築房屋，有以無
      權占有之意思，有以所有之意思，有以租賃或借貸之意思為之，非必皆以行使
      地上權之意思而占有，故主張以行使地上權之意思而占有者，應負舉證責任。
      」此有最高法院六十四年度台上字第二五五二號判例、八十四年度台上字第七
      四八號判決足資參照。復按「因時效而取得地上權登記請求權者，不過有此請
      求權而已，在未依法登記為地上權人以前，仍不得據以對抗土地所有權人而認
      其並非無權占有，經本院六十九年度第五次民事庭會議決議在案。至占有人因
      時效而取得地上權登記請求權者，以已具備時效取得之要件，向該管地政機關
      聲請為地上權登記，如經地政機關受理，則受訴法院即應就占有人是否具備時
      效取得地上權之要件，為實體上裁判，固經本院八十年度第二次民事庭會議決
      議予以補充。惟後者旨在說明占有人如在土地所有人訴請拆屋還地之前，已主
      張具備時效取得之要件，得請求登記為地上權人者，法院應就其是否具備時效
      取得地上權之要件，為實體上裁判。倘占有人係在土地所有人提起拆屋還地之
      訴後，始主張具備時效取得之要件，向地政機關聲請為地上權登記者，自無該
      決議之適用。」亦有最高法院八十六年度台上字第三一四０號判決可憑。被告
      故宮博物院雖主張中華民國所有之大千紀念館建造完成迄今已有二十餘年，故
      該圍牆占有系爭土地亦已二十餘年，惟就中華民國係以行使地上權之意思占有
      系爭土地之時效取得地上權之主觀要件，未為任何之舉證，是其辯稱本件符合
      以行使地上權之意思占有他人已登記土地之要件，已不足採。再者，被告故宮
      博物院未就伊在原告提起本件拆屋還地訴訟前已向地政機關聲請為地上權登記
      乙事為任何之舉證，是依前揭最高法院八十六年度台上字第三一四０號判決見
      解，被告故宮博物院自不得以時效取得地上權為其得合法使用系爭土地之原因
      。
    (五)綜上所述，原告主張被告故宮博物院管理之系爭圍牆及地上物占有原告所有之
      系爭土地並無合法權源，應屬事實。
五、按所有人對於無權占有或侵奪其所有物者，得請求返還之；對於妨害其所有權者
    ，得請求除去之；有妨害其所有權之虞者，得請求防止之，民法第七百六十七條
    定有明文。系爭土地係原告所有而遭被告無權占用，原告自得請求除去對其所有
    權之侵害。被告國有財產局對系爭圍牆及地上物既有事實上之處分權，且被告故
    宮博物院及國有財產權對系爭圍牆及地上物各為直接占有人及間接占有人，則原
    告請求被告國有財產局應將系爭土地內如附圖所示斜線部分Ａ（面積二九．四二
    平方公尺）、Ｂ（面積一五．六七平方公尺），合計面積四五．○九平方公尺內
    之圍牆及其他地上物拆除後，被告應將該土地返還原告，要無不合。
六、復按「無法律上之原因而受利益，致他人受損害者，應返還其利益」，民法第一
    百七十九條定有明文。又無權占有他人之土地，依社會之通常觀念，可獲得相當
    於租金之利益（最高法院六十一年台上字第一六九五號判例參照），且致他人受
    有相當於租金之損害，故原告依前揭規定請求被告返還其所受利益亦無不合。按
    租用基地建築房屋，其租金以不超過土地申報總價額年息百分之十為限，土地法
    第一百零五條、第九十七條規定甚明。又所謂土地之總價額，土地法施行法第二
    十五條規定，依法定地價；而法定地價，依土地法第一百四十八條規定，係為土
    地所有人依該法規定所申報之地價；在平均地權條例施行區域，係指土地所有人
    ，於地政機關舉辦規定地價或重新規定地價時，其公告申報地價期間，自行申報
    之地價者；而未於該期間申報者，則以公告地價百分之八十，為其申報地價（平
    均地權條例第十六條）。是則，系爭土地之申報地價，已據原告提出台北市地價
    謄本影本及土地登記謄本影本在卷可憑，本件土地之申報地價之數額應詳如附表
    所示。另經本院履勘現場之結果，被占用之系爭土地坐落於台北市○○區○○路
    二段三四二巷內，附近均為住宅區，離最近之公車站牌約步行五分鐘內可到達，
    系爭土地上有圍牆、門及竹籬等，有堪驗筆錄及台北市士林地政事務所九十一年
    二月一日士丈字第一三三號複丈成果圖在卷可憑。故本院審酌土地之位置、工商
    業繁榮程度、被告故宮博物院利用基地之經濟價值及所受利益等因素，認前開土
    地租金以申報地價年息百分之五計算為相當。據上，原告請求被告故宮博物院自
    起訴時起回溯前五年即八十六年一月八日起至九十一年一月七日止之不當得利應
    為一十八萬二千五百八十九元，自九十一年一月十七日（起訴狀繕本送達翌日）
    起每日應給付之不當得利為一百零九元，均詳如計算式所示（被告無權占有原告
    系爭土地之面積為四十五．○九平方公尺，但原告請求給付不當得利之面積僅四
    十三．六二平方公尺）。
七、從而，原告請求被告國有財產局拆除如附圖斜線所示Ａ、Ｂ部分上之圍牆及其他
    地上物拆除，並請求被告將土地返還原告，及請求被告故宮博物院給付一十八萬
    二千五百八十九元，及自九十一年一月十七日起每日給付一百零九元，並無不合
    ，應予准許。另不當得利之受領人於受領時，知無法律上之原因或其後知之者，
    應將受領時所得之利益，或知無法律上之原因時，所現存之利益，附加利息，一
    併償還，如有損害，並應賠償。應付利息之債務，其利率未經約定，亦無法律可
    據者，週年利率為百分之五，民法第一百八十二條第二項、第二百零三條亦有明
    文。故原告就一十八萬二千五百八十九元部分請求被告給付自九十一年一月八日
    起至清償日止，按週年利率百分之五計算之利息，於法亦無不合，應一併准許之
    。至原告逾上開部分之請求，尚嫌無據，應予駁回。
八、原告及被告陳明願供擔保宣告假執行或免為假執行，經核原告勝訴部份，合於法
    律規定，爰分別酌定相當之擔保金額宣告之；至原告敗訴部分，假執行之聲請失
    所附麗，應予駁回。
九、因本案事證已臻明確，兩造其餘主張陳述及所提之證據，經審酌均不影響本院上
    開論斷，毋庸再予論述，附此敘明。
十、據上論結，原告之訴為一部有理由，一部無理由，依民事訴訟法第七十九條但書
    、第八十五條第一項前段、第三百九十條第二項、第三百九十二條，判決如主文
    。
中　　　華　　　民　　　國　　九十一　　年　　　八　　　月　　  十三　　日
                                    臺灣士林地方法院民事第二庭
~B法　　　官　許永煌
右為正本係照原本作成。
如對本判決上訴須於判決送達後廿日內向本院提出上訴狀。
中　　　華　　　民　　　國　　九十一　　年　　　八　　　月　　  十六　　日
~B法院書記官　馮衍燕
~FO
附表
┌──────────────┬───────────┐
│ 公    告     時     間     │  申   報   地   價   │
│                            │   （每平方公尺）     │
├──────────────┼───────────┤
│    八十三年七月            │  一萬五千三百六十元  │
│                            │                      │
├──────────────┼───────────┤
│    八十六年七月            │  一萬六千七百二十元  │
│                            │                      │
├──────────────┼───────────┤
│    八十九年七月            │  一萬八千二百四十元  │
│                            │                      │
└──────────────┴───────────┘
計算式：（元以下四捨五入）
(一)自八十六年一月八日起至八十六年六月三十日止，共一百七十四天
  15360 x 43.62 x 5% x 174/365 = 15970
(二)自八十六年七月一日起至八十九年六月三十日止，共三年
  16720 x 43.62 x 5% x 3 = 109399
(三)自八十九年七月一日起至九十一年一月七日止，共一年又一百六十日
  18240 x 43.62 x 5% x (1 + 160/365) = 57220
以上共計 182589
(四)自九十一年一月十七日之後每年應給付
  18240 x 43.62 x 5% x 1/365 = 109
